最高法院刑事判決　　　　　　九十六年度台上字第三八七六號
上　訴　人　甲○○
上列上訴人因違反廢棄物清理法案件，不服台灣高等法院台中分
院中華民國九十三年十一月二十四日第二審判決（九十三年度上
訴字第一六一三號，起訴案號：台灣台中地方法院檢察署九十年
度偵字第一二○九五號），提起上訴，本院判決如下：
    主  文
上訴駁回。
　　理　由
按刑事訴訟法第三百七十七條規定，上訴於第三審法院，非以判
決違背法令為理由，不得為之。是提起第三審上訴，應以原判決
違背法令為理由，係屬法定要件。如果上訴理由狀並未依據卷內
訴訟資料，具體指摘原判決不適用何種法則或如何適用不當，或
所指摘原判決違法情事，顯與法律規定得為第三審上訴理由之違
法情形，不相適合時，均應認其上訴為違背法律上之程式，予以
駁回。本件上訴人甲○○上訴意旨略稱：(一)、本件廢棄物處理行
為，發生於民國九十年四月間至同年七月六日，行為時法乃八十
九年一月十九日公布之廢棄物清理法第二十二條第二項第三款、
第四款及第二十條，至裁判時法即九十年十月二十四日修正公布
之廢棄物清理法，已將原條文中「公、民營廢棄物清除處理機構
」文字刪除，並於同法第四十六條第一項第四款為處罰之規定。
廢棄物清理法所規範之行為主體，乃以處理廢棄物為其業務且係
公民營機構為其要件，倘行為人僅係個人，或非以處理廢棄物為
業務而係偶然為之，如仍以該法相繩，即有悖罪刑法定主義。又
修正前廢棄物清理法第二十條之規定，實務上有認為該條規範對
象，僅限於公民營機構而不及於個人部分。上訴人非以處理廢棄
物為業務，於經查獲後，廢棄物清理法既於九十年十月二十四日
修正公布，將該條文中之「公、民營廢棄物清除、處理機構」等
文字刪除，使個人亦屬該條規範對象；亦即「裁判時法」將處理
廢棄物之「個人」納入規範，對行為人不利，依刑法修正前第二
條從新從輕主義，應依行為時法即八十九年一月十九日修正公布
之同法第二十條及第二十二條第二項第四款諭知無罪，原審卻依
裁判時法論處，自有判決適用法則不當之違法。(二)、上訴人所處
理物質，是否包含瀝青及比率為何，攸關罪責之成立與否，故於
第一審及原審均主張可能係第三人嗣後偷倒等，請求查明真相，
惟原判決恝置不論，自有判決不載理由及調查未盡之違法。又依
行政院環境保護署九十二年二月十日環署廢字第○九二○○○八
○三二號函說明四所載，上訴人與共同被告黃建宗等人間，並非
僱傭關係而係委託關係，因上訴人未涉及廢棄物清除處理之實際
行為，不構成違反廢棄物清理法罪責。原判決以上訴人按日薪新
台幣（下同）五千元、七千元，或月薪五萬元等代價支付黃清吉
等人，即認係僱傭關係，未考慮黃清吉等不明委託與僱傭之區別
，即逕認係僱傭關係，亦未敘明所憑之理由，自有判決不載理由
及不適用法則之違法。(三)、上訴人所處理之廢磚塊等物質，屬「
營建剩餘土石方」，係有用資源，並無毒性或污染性，原判決並
未敘明上訴人所處理之廢棄物將對環境及生態造成如何之污染，
有判決不載理由及不適用法則之違法。又上訴人不明廢棄物相關
規定，致不清楚所處理物質係廢棄物。上訴人係基於改良土地之
考量，與地主黃清吉等談妥後，即開始挖取砂石，並遵照先前與
地主之協議，回填土石及乾淨土壤，以利渠等耕作，對公共福祉
實有裨益，原審漏未審酌上訴人欠缺違法性認識，理由亦有不備
。上訴人前未受有期徒刑之宣告，且行為後配合檢警辦案據實供
述，妻小莫不仰賴上訴人駕駛客運維生，應宣告緩刑為適當，原
審就上訴人緩刑之請求未說明不採之理由，同有判決不載理由及
不適用法則之違誤云云。
惟查：原判決綜合全案證據資料，本於事實審法院職權推理之作
用，認定上訴人確有違反廢棄物清理法之犯行。因而撤銷第一審
關於上訴人部分之科刑判決，改判仍論處上訴人共同未依規定領
有廢棄物清除、處理許可文件，從事廢棄物清除罪刑（處有期徒
刑一年二月），已詳細說明其採證認事之理由。所為論斷，亦均
有卷證資料可資覆按。上訴意旨對原審之論斷，究有何違背經驗
法則或論理法則之違法情形，並未依據卷內資料，為具體之指摘
。且查：九十年十月二十四日修正前之廢棄物清理法第二十二條
第二項第四款規定，係在處罰擅自貯存、清除、處理廢棄物之行
為，該款所指依同法第二十條規定領有許可證或核備文件，應屬
阻卻違法之事由，非謂該款僅處罰公、民營廢棄物清除、處理機
構，否則一般人擅自清除、處理廢棄物，無法處罰，當違該法為
改善環境衛生、維護國民健康之旨，此由同條第四項規定：「法
人之負責人、法人或自然人之代理人、受僱人或其他從業人員因
執行業務犯第一項、第二項之罪者，除處罰其行為人外，對該法
人或自然人科以罰金。」可知同條第二項所處罰者，並非限於「
公、民營廢棄物清除、處理機構」，「自然人」應同屬其處罰之
對象。又九十年十月二十四日修正前及修正後之廢棄物清理法，
對於違反該法之處罰主體、行為態樣及法定刑等規定均相同，其
差異僅在於為從事廢棄物清除、處理業者申請核發許可證之規定
，由修正前第二十條移置於修正後第四十一條第一項（修正前同
法第二十二條第二項第三款、第四款規定，則分別移置於修正後
第四十六條第一項第三款、第四款），暨修正後第四十一條第一
項增訂有但書第一款至第七款之除外規定。兩相比較，自以修正
後第四十一條規定較修正前第二十條規定有利。則原審據以論斷
修正後第四十六條第一項第四款之處罰規定，應較修正前第二十
二條第二項第四款規定對上訴人有利，修正後同條第一項第三款
之規定亦對上訴人無任何不利，而均應適用修正後有利於上訴人
之法律，即無判決不適用法則之可言。上訴意旨就原判決合法適
用法律之事項，以自己主觀意見，漫指該修正前廢棄物清理法第
二十條規範之對象，僅係公、民營業者，並不包括一般之「個人
」在內，故依行為時同法第二十條及第二十二條第二項第四款規
定，即應為上訴人無罪之諭知，原判決竟為新舊法之比較後，適
用修正後即裁判時之廢棄物清理法對上訴人論處罪刑，有判決不
適用法則之違法云云，自非適法之第三審上訴理由。又原判決已
說明其就案內所有證據，本於調查所得心證，分別定其取捨，而
憑以認定上訴人僱工載運、回填之物，確係含有瀝青等一般事業
廢棄物，顯非屬「剩餘土石方」；暨上訴人與張吉雲、黃清吉、
黃建宗、陳演芳間有犯意聯絡及行為分擔等之依據及理由，此係
事實審法院採證認事之職權行使，難謂有違反證據法則、判決不
備理由，或應於審判期日調查之證據而未予調查之情形。茲上訴
意旨對原審此部分之論斷，既亦未依據卷內資料，具體指摘有如
何違背法令之情形，徒執陳詞，以該含瀝青之廢棄物「可能係第
三人嗣後偷倒」，原審未予查明，暨其與張吉雲等人間係委託而
非僱傭關係，不構成犯罪云云，據以指摘原判決違法，係以自己
片面臆測、主觀之說詞，對原審採證認事之適法職權行使，并已
於判決內說明之事項，漫事指摘，復為單純之事實上爭辯，難認
係適法之第三審上訴理由。而宣告緩刑與否，法院本有自由裁量
之權，原審未予諭知緩刑，自難以此指摘為不當。其餘上訴意旨
所執各詞，要屬就與犯罪構成要件無涉之枝節漫為單純之事實上
爭辯，依首開說明，亦難認係適法之第三審上訴理由。其上訴違
背法律上之程式，應予駁回。
據上論結，應依刑事訴訟法第三百九十五條前段，判決如主文。
中　　華　　民　　國　九十六　年　　七　　月   十九   日
                      最高法院刑事第十庭
                          審判長法官  謝　俊　雄
                                法官  陳　世　雄
                                法官  魏　新　和
                                法官  吳　信　銘
                                法官  徐　文　亮
      本件正本證明與原本無異
                                      書  記  官
中　　華　　民　　國　九十六　年　　七　　月  二十四  日
                                                H
